【裁判字號】    89,訴,1065
【裁判日期】    900220
【裁判案由】    商業會計法等
【裁判全文】
臺灣臺北地方法院刑事判決                        八十九年度訴字第一六五號
    公  訴  人  臺灣臺北地方法院檢察署檢察官
    被      告  甲○○
    選任辯護人  郭芳宜
右列被告因商業會計法等案件，經檢察官提起公訴（八十八年度偵緝字第一一三六號
），本院判決如左：
    主  文
甲○○公司負責人，為納稅義務人，以不正當方法逃漏稅捐，處有期徒刑月，如易
科罰金以佰元折算壹日；又商業負責人連續以明知為不實之事項，而記入帳冊，處
有期徒刑肆月，如易科罰金以佰元折算壹日。應執行有期徒刑陸月，如易科罰金以
佰元折算壹日。
    事  實
一、甲○○原為榮信實業股份有限公司（下稱榮信公司，址設：台北市中山區○○○
    路四０九號十一樓，任期自民國八十二年六月十日，迄八十八年三月五日辦理變
    更登記）負責人，並為稅捐稽徵法及商業會計法所稱之納稅義務人及商業負責人
    ，負有據實登載營利事業所得稅結算申報書暨會計憑證之義務，為從事業務之人
    。於擔任榮信公司負責人期間，明知營業稅之納稅義務人即榮信公司並無向瑞萬
    企業有限公司（下稱瑞萬公司）進貨之事實，竟基於概括犯意，於八十五年十一
    月至同年十二月間，連續取得以瑞萬公司名義開立，如附表所示業務上登載不實
    之統一發票八張、進項金額合計新台幣（下同）二百九十八萬四千七百元（發票
    日期、號碼、銷售金額均詳如附表），委由該公司不知情之人員將此不實之會計
    憑證作為進貨憑證，記入帳冊，併同業務上作成之八十五年十二月三十一日資產
    負債表、八十五年度營利事業所得稅結算申報書，於八十六年五月十五日，委請
    不知情之公司職員，持向財政部台北市國稅局信義分處申報榮信公司八十五年度
    之營業稅，虛增公司進項成本，藉此不正當方式逃漏該年度營業稅達十四萬九千
    二百三十五元，足生損害於稅捐機關對於稅捐稽徵管理之正確性。
二、案經台北市稅捐稽徵處函請臺灣台北地方法院檢察署檢察官偵查起訴。
    理  由
一、訊之被告甲○○對於右揭事實均坦承不諱，復有營業人設立異動資料、專案申請
    調檔統一發票查核清單、八十五年度營利事業所得稅結算申報書、資產負債表、
    榮信公司進貨帳、銷貨帳、採購訂單、瑞萬公司送貨單等（均影本）在卷可稽，
    從瑞萬公司開立予榮信公司之八張統一發票所載貨品名稱、數量及價格與卷附財
    政部財稅資料中心提供之專案申請調檔統一發票查核清單相互勾稽以觀，顯示榮
    信公司雖曾於八十五年十一月至十二月間陸續向瑞萬公司購進海運蜜李、箭牌、
    統一寶健、波卡意合、特砂等食品，但於八十六年一月至二月間所開立之發票，
    其中有七張開立予瑞萬公司之發票，不論商品名稱、數量，均與先前向瑞萬公司
    購入之商品俱屬相符，由此可見被告前向瑞萬公司所購買之八批食品，經過數月
    後又加計金額全數回銷瑞萬公司，又證人即瑞萬公司實際負責人魏懷君亦未能提
    出貨款支付證明，足徵榮信公司與瑞萬公司應無上述交易，參以瑞萬公司係案外
    人蔡永昌假冒郭琦華名義虛設之公司行號，亦經臺灣台中地方法院以八十七年度
    訴字第一四八三號刑事判決認定在案，有該判決書附卷足憑，瑞萬公司既係虛設
    行號公司，並無營業，榮信公司豈能於八十五年十一月、十二月間向該公司購貨
    ，是榮信公司與瑞萬公司並無實際交易，足堪認定，故證人魏懷君所為證述，顯
    非實在，不足以作為有利被告之認定。被告復利用該公司不知情職員持附表所示
    統一發票作為進項憑證申報稅捐，此舉確使榮信公司逃漏如附表所示之營業稅，
    亦經台北市稅捐稽徵處九十年一月十六日北市稽核乙字第九０一０八八００號函
    敘述甚明，是被告上開自白核與事實相符，應堪採信。本件事證明確，被告犯行
    洵堪認定，應予依法論科。
二、按被告行為後，刑法第四十一條業已修正，並於九十年一月十日經總統公布，於
    九十年一月十二日生效，茲比較新舊法文修正之結果，其中原舊法第四十一條「
    犯最重本刑為三年以下有期徒刑以下刑之罪，而受六月以下有期徒刑或拘役之宣
    告，因身體、教育、職業或家庭之關係，執行顯有困難，得以一元以上三元以下
    折算一日，易科罰金」之規定，已經修正之新法擴大得易科罰金之範圍，凡「所
    犯最重本刑為五年以下有期徒刑之罪」，符合前開與舊法相同之其他要件下，即
    得易科罰金，是適用新法即對被告原所犯最重本刑為有期徒刑五年以下之罪者，
    使其有易科罰金之適用，對被告而言，自較有利，依刑法第二條第一項前段之規
    定，即應適用裁判時之新修正刑法第四十一條規定為易科罰金之諭知，應先指明
    。查被告甲○○於八十二年六月十日迄八十八年三月五日擔任瑞萬公司負責人，
    有該公司登記案卷資料可考，於八十五年間為榮信公司之負責人，係公司法第八
    條規定所稱之公司負責人，又為商業會計法第四條所指之商業負責人，明知納稅
    義務人榮信公司並未與瑞萬公司實際交易，瑞萬公司所開立之統一發票係不實之
    會計憑證，竟委由不知情之公司職員據此不實之會計憑證記入帳冊，再登載於業
    務上所製作之榮信公司八十五年度營利事業所得稅結算申報書，扣抵銷項稅額，
    合計逃漏營業稅達十四萬九千二百三十五元，核其所為，係犯稅捐稽徵法第四十
    七條第一款（公訴人漏未記載）、第四十一條，及商業會計法第七十一條第一款
    之罪。被告明知不實事項而委由不知情之公司職員據此不實之會計憑證記入帳冊
    ，再登載在榮信公司八十五年度營利事業所得稅結算申報書，持以行使扣抵銷項
    稅額，均屬間接正犯。又其先後多次填載不實進項憑證資料於帳冊之犯行，均時
    間緊接，觸犯構成要件相同之罪名，顯均係基於概括犯意反覆為之，應依連續犯
    之規定論以一罪，並加重其刑。復按，稅捐稽徵法第四十七條第一款之規定，係
    將納稅義務人公司之責任，基於刑事政策之考慮，於其應處徒刑範圍，轉嫁於公
    司之負責人，故於此情形受罰之公司負責人，乃屬「代罰」，其既非逃漏稅捐之
    納稅義務人，當無所謂基於概括犯意逃漏稅捐，是公司以不正當方法逃漏稅捐，
    無成立連續犯之可能，亦無所謂與他人有逃漏稅捐之犯意聯絡與行為分擔。又刑
    法第五十五條之牽連犯，必須二個以上之行為有方法與結果之關係，始足構成，
    亦即必須以犯一罪之方法行為犯他罪，或以犯一罪之結果行為犯他罪，方得成立
    牽連關係，公司負責人既非逃漏稅捐之納稅義務人，僅係代罰而已，公司以不正
    當方法逃漏稅捐，縱由該公司負責人或其他有權代表公司之自然人代表公司為之
    ，究非屬於公司負責人本身之犯罪行為，自與該公司負責人之其他犯罪行為間，
    無方法結果之牽連關係可言（最高法院八十一年五月十九日、八十一年度第三次
    刑事庭會議決議四、最高法院八十七年度台上字第一九七四號、八十六年度台上
    字第三九九一號判決參照）。揆此，被告以榮信公司負責人身分，為納稅義務人
    榮信公司申報扣抵銷項稅額逃漏稅捐之「代罰」犯行，及其本身填製不實會計憑
    證記入帳冊並持以行使之犯行間，即無何連續犯或牽連犯之裁判上一罪關係，應
    予分論併罰。公訴人認逃漏稅捐，性質上係屬連續犯，且所犯上開各罪間，有方
    法結果之牽連關係，容有未洽，應予敘明。爰審酌被告犯罪之動機、目的、手段
    、擾亂稅務作業、危害稽徵公正、逃漏稅捐之數額、所生危害程度尚屬輕微及犯
    後坦承犯行，態度尚稱良好等一切情狀，分別量處如主文所示之刑，並定其應執
    行之刑，以資懲儆。
三、末查，依照財政部專案申請調檔統一發票查核清單顯示榮信公司在八十六年一至
    二月間另因銷貨為由，虛偽開立予瑞萬公司統一發票七張，銷售額計三百零七萬
    三千四百元，稅額計十五萬三千六百七十元，雖因瑞萬公司為虛設行號公司，無
    實際營業，故無幫助逃漏稅捐問題，惟被告甲○○既於本院審理時供承確實沒有
    與瑞萬公司交易等語（見本院八十九年九月七日訊問筆錄），其既為榮信公司負
    責人，明知與瑞萬公司無實際交易，竟填製內容不實之統一發票會計憑證，應另
    犯商業會計法第七十一條第一款之填製不實內容會計憑證罪嫌，惟此部分犯行未
    據公訴人起訴，且與前開論罪科刑部分無裁判上一罪之連續或牽連關係，本院無
    從併予審究，應移由檢察官另行偵查辦理，附此敘明。
據上論斷，應依刑事訴訟法第二百九十九條第一項前段，稅捐稽徵法第四十七條第一
款、第四十一條，商業會計法第七十一條第一款，刑法第十一條前段、第二條第一項
前段、第五十六條、第五十一條第五款、第四十一條第一項，罰金罰鍰提高標準條例
第一條前段，判決如主文。
本案經檢察官劉雪惠到庭執行職務
中      華      民      國    九十      年      二      月     二十     日
                                      臺灣臺北地方法院刑事第八庭
                                          法  官  胡宏文
右正本證明與原本無異。
如不服本判決，應於判決送達後十日內，向本院提出上訴狀。
                                          書記官  劉穗筠
中      華      民      國    九十      年      二      月     二十三   日
附本案論罪科刑依據之法條：稅捐稽徵法第四十七條第一款、第四十一條，商業會
計法第七十七條第一款
稅捐稽徵法第四十七條
本法關於納稅義務人、扣繳義務人及代徵人應處徒刑之規定，於左列之人適用之：
一、公司法規定之公司負責人。
二、民法或其他法律規定對外代表法人之董事或理事。
三、商業登記法規定之商業負責人。
四、其他非法人團體之代表人或管理人。
稅捐稽徵法第四十一條
納稅義務人以詐術或其他不正當方法逃漏稅捐者，處五年以下有期徒刑、拘或科或併
科新臺幣六萬元以下罰金。
商業會計法第七十七條
代表商業之負責人、經理人、主辦及經辦會計人員或依法受託代他人處理會計事務之
人員，有左列各款情事之一者，處新臺幣九萬元以下罰鍰：
一、違反第七條或第八條規定記帳者。
二、違反第九條規定者。
三、違反第十四條規定不取得原始憑證或給與他人憑證者。
四、違反第二十五條規定不設置應備之帳簿目錄者。
五、違反第三十三條不依規定造具記帳憑證者。
六、違反第三十四條規定不按時記帳者。
七、違反第三十六條不依規定裝訂會計憑證者。
八、違反第六十六條規定不造具報表者。
九、違反第六十九條規定不將決算報表置於本機構或無正當理由拒絕利害關係人查閱
    者。
   附表：（瑞萬公司開立之不實發票明細）
 ┌──┬─────┬─────┬─────────┬─────────┐
 │編號│發票日期  │ 發票號碼 │銷售金額（新台幣）│  稅  額          │
 ├──┼─────┼─────┼─────────┼─────────┤
 │一  │85.11     │FC00000000│五十三萬二千五百元│二萬六千六百二十五│
 │    │          │          │                  │元                │
 ├──┼─────┼─────┼─────────┼─────────┤
 │二  │85.11     │FC00000000│四十萬八千元      │二萬零四百元      │
 │    │          │          │                  │                  │
 ├──┼─────┼─────┼─────────┼─────────┤
 │三  │85.11   │FC00000000│五十三萬二千五百元│二萬六千六百二十五│
 │    │          │          │                  │元                │
 ├──┼─────┼─────┼─────────┼─────────┤
 │四  │85.11     │FC00000000│三十五萬六千元    │一萬七千八百元    │
 │    │          │          │                  │                  │
 ├──┼─────┼─────┼─────────┼─────────┤
 │五  │85.11     │FC00000000│二十七萬七千二百元│一萬三千八百六十元│
 │    │          │          │                  │                  │
 ├──┼─────┼─────┼─────────┼─────────┤
 │六  │85.12     │FN00000000│五十三萬二千五百元│二萬六千六百二十五│
 │    │          │          │                  │元                │
 ├──┼─────┼─────┼─────────┼─────────┤
 │七  │85.12     │FN00000000│十七萬八千元      │八千九百元        │
 │    │          │          │                  │                  │
 ├──┼─────┼─────┼─────────┼─────────┤
 │八  │85.12     │FN00000000│十六萬八千元      │八千四百元        │
 │    │          │          │                  │                  │
 ├──┴─────┴─────┴─────────┴─────────┤
 │附註：銷售金額共計：二百九十八萬四千七百元，稅額共計十四萬九千二百三│
 │      十五元。                                                      │
 └──────────────────────────────────┘


司法院資訊處製作；財團法人民間司法改革基金會備份。
